【裁判字號】    99,交聲,597
【裁判日期】    990730
【裁判案由】    違反道路交通管理處罰條例聲明異議
【裁判全文】
臺灣臺北地方法院交通事件裁定         99年度交聲字第597號
原處分機關  臺北市交通事件裁決所
受處分人    甲○○
上列受處分人因違反道路交通管理處罰條例案件，對於臺北市交
通事件裁決所中華民國99年4 月20日所為之處分（原處分案號：
北市裁罰字第裁22-1AF195663號），聲明異議，本院裁定如下：
    主  文
原處分撤銷。
甲○○在設有禁止停車標誌之處所停車，處罰鍰新台幣參佰元。
    理  由
一、本件異議人即受處分人甲○○於民國99年1 月26日上午9 時
    23 分 許，將其所有車牌號碼AVF-011 號重型機車停放於臺
    北市○○路○ 段166 號前，設有禁止停車標誌牌之騎樓停車
    ，經台北市停車管理工程處交通助理員拍照採證後，認受處
    分人有在設有禁止停車標誌之處所停車之違規行為，依道路
    交通管理處罰條例第56條第1 項第4 款規定，由臺北市政府
    停車管理工程處掣單逕行舉發。嗣受處分人於99年3 月31日
    向原舉發單位臺北市停車管理工程處提出申訴，經舉發機關
    調查結果，仍認受處分人有前開違規行為，原處分機關乃於
    99年4 月20日依道路交通管理處罰條例第56條第1 項第4 款
    及違反道路交通管理事件統一裁罰基準表（下稱基準表）之
    規定，裁處受處分人罰鍰600 元。
二、異議意旨略以：當天因臨時發生車禍，委請年邁母親代為停
    車。而該地原非不可停車，僅係因台北市政府辦理2010年國
    際花卉博覽會而甫公告禁止停車未久，惟伊母親年邁知識不
    足，並不知道該騎樓已不可停車，始因此受罰等語。
三、按「交通法庭認為聲明異議有理由或聲明異議雖無理由而原
    處分不當或違法者，應以裁定將原處分經聲明異議部分撤銷
    ，並自為裁定」，道路交通案件處理辦法第20條定有明文。
    是聲明異議雖無理由，而原處分若有「不當」之情形，自仍
    得以將原裁決撤銷。至於所謂「不當」，當即指該裁定之內
    容是否符合「妥適、合理」而言。又科處罰鍰之裁決為行政
    處分之一種，而「行政行為應受法律及一般法律原則之拘束
    」；「有多種同樣能達成目的之方法時，應選擇對人民權益
    損害最少者」；「應以誠實信用之方法為之，並應保護人民
    正當合理之信賴」，行政程序法第4 條、第7 條、第8 條均
    有明文。且「法院受理有關交通事件，準用刑事訴訟法之規
    定」；「道路交通管理、處罰，依本條例規定；本條例未規
    定者，依其他法律規定」，道路交通管理處罰條例第2 條、
    第89條亦分別定有明文。是有關道路交通事件之審理，有關
    刑事訴訟法、刑法之相關條文，於不牴觸道路交通管理處罰
    條例之情形下，如刑法第16條但書之「減輕其刑」、第59條
    之「酌減其刑」等規定，自亦有其適用。
四、經查：
(一)按設有禁止停車標誌、標線之處所不得停車；又汽車駕駛人
    停車時，在設有禁止停車標誌、標線之處所停車者，處新臺
    幣（下同）600 元以上1,200 元以下罰鍰，交通安全規則第
    112 條第1 項第4 款、道路交通管理處罰條例第56條第1 項
    第4款 有明定。而道路交通安全規則所稱之「汽車」，係指
    在道路上不依軌道或電力架線而以原動機行駛之車輛（包含
    機器腳踏車），道路交通安全規則第2 條第1 項第1 款定有
    明文。受處分人甲○○對於有在設有禁止停車標誌之處所停
    車之違規行為並不爭執，是裁決機關據此裁決，洵非無據。
(二)惟受處分人於本院99年7月21調查審理時，到庭陳述：「99
    年1 月26日早上我外出要找工作，騎機車發生車禍，傷在腳
    踝沒有辦法騎車，要去診所敷藥，所以機車就請我媽媽幫忙
    處理，但我媽媽不知道現在騎樓已不能停車，才被開單。之
    前我有申訴，但停管處要我提出報案證明，我當時沒有報案
    ，所以沒有報案證明。我車禍是99年1 月26日發生的，但是
    臺北市政府是在1 月初才開始整頓市容，所以規定騎樓不能
    停車，我們不是故意要將車子放在騎樓，是市政府宣導不夠
    」等語( 見本院卷第19-20 頁) 。查輕微交通事故，若無嚴
    重財物損失或人身傷亡，按一般社會通念及經驗法則，只要
    當事人合意，通常均會以小額賠償當場和解處理，未必會報
    警並留有報案紀錄可參，因此受處分人無法提供車禍報案紀
    錄，衡情尚非全無可採。又查臺北市政府於98年12月24日下
    午4 點於網站發布「自98年12月31日起為配合騎樓整平計畫
    、停車社區化管理計畫及2010年國際花卉博覽會週邊主要幹
    道人行道空間整頓，臺北市停車管理工程處訂於98年12月31
    日起，於大安區○○路( 樂利路- 光復南路) 等5 處路段實
    施騎樓、人行道禁停機車管制」( 有臺北市○○○路公告影
    本、舉發地點地圖、臺北市停車管理工程處「機車退出騎樓
    實施路段、時間表」影本各1 頁可稽，見本院卷第21-24 頁
    ) ，是臺北市政府於98年12月24日下午4 點公告後，旋即於
    98年12 月31 日起即加強取締違規停車，雖有增設路邊機車
    停車格及附近國中地下停車場免費機車停車位供民眾停放，
    但因為該實施騎樓、人行道禁停機車之管制路段，之前供民
    眾停放機車時間已久，無法一時間立即更正民眾停放機車之
    習慣，除了陸續透過網站、里辦公室及區公所廣為宣導外，
    尚採取在民眾違規停放機車之座墊上，貼上告示並表示將以
    開單舉發之加強取締手段，用來警惕違規之民眾，以取代立
    即開罰取締之強硬手段，較能減少民怨。蓋「行政行為，採
    取之方法所造成之損害不得與欲達成目的之利益顯失均衡」
    ，行政程序法第7 條第3 款定有明文。本案受處分人雖有「
    在設有禁止停車標誌牌之處所停車」之違規行為，惟其既因
    有不可歸責於其本人事由( 因車禍受傷，由其年邁母親將機
    車代停於自家樓下騎樓) ，又因臺北市政府98年12月24日下
    午發佈後，即於98年12月31日在舉發地點實施騎樓、人行道
    禁停機車管制取締，距離受處分人被取締日期(99 年1 月26
    日) 未逾1 月，雖公告實施日期依法屬於行政機關之權責，
    然公告日期過短，本即難謂已採取足夠手段確保民眾週知，
    又騎樓停車尚無構成人行通道立即阻塞或其他交通立即危險
    ，在未先充份採取勸導行政措施之情形下，即逕施以裁罰取
    締，其所採取手段與欲達成之行政目的( 國際花卉博覽會週
    邊主要幹道人行道空間整頓) 亦不免有失均衡，再按「裁處
    罰鍰，應審酌違反行政法上義務行為應受責難程度、所生影
    響及因違反行政法上義務所得之利益，並得考量受處罰者之
    資力。又違反行政法上義務應受法定最高額新臺幣三千元以
    下罰鍰之處罰，其情節輕微，認以不處罰為適當者，得免予
    處罰」，行政罰法第18條第1 項、第19條第1 項意旨可參。
    因此，舉重以明輕，本案原處分機關依法所為之裁罰雖非無
    據，然受處分人犯罪之情狀衡情尚可憫恕，若逕依道路交通
    管理處罰條例所定罰則逕予科罰，對受處分人而言，堪稱情
    輕法重，本院爰依道路交通案件處理辦法第20條，並準用刑
    法第16條但書及同法第59條酌減之規定與上開行政罰法第18
    條第1 項、第19條第1 項之立法意旨，撤銷原處分，並就應
    科之罰鍰予以適度減輕，自行裁定如主文。
據上論結，應依道路交通案件處理辦法第20條，裁定如主文。
中    華    民    國    99    年    7     月    30    日
                  交通法庭  法  官  楊台清
以上正本證明與原本無異。
如不服本裁定，應於裁定送達後5日內向本院提出抗告狀。
                            書記官  劉子豪
中    華    民    國    99    年    7     月    30    日

司法院資訊處製作；財團法人民間司法改革基金會備份。
